臺灣雲林地方法院民事判決　　　　　　 100年度重訴字第28號
原　　　告　張振森
訴訟代理人　劉意律師
被　　　告　張明堂
上列當事人間請求給付價金等事件，本院於民國100 年10月13日
言詞辯論終結，判決如下：
    主  文
被告應給付原告新臺幣捌佰捌拾貳萬壹仟柒佰元，及自民國一○
○年七月十五日起至清償日止，按年息百分之五計算之利息。
訴訟費用新臺幣捌萬捌仟肆佰壹拾柒元由被告負擔。
本判決於原告以新臺幣貳佰玖拾肆萬元供擔保後，得假執行。
    事實及理由
一、原告主張：
  (一)兩造與訴外人鐘茂林、巫士增、張明修等五人於民國80年5
    月6 日合資購買坐落雲林縣斗六市○○段社口小段27-2地號
    、地目旱、面積12,547平方公尺土地，每人出資五分之一，
    約定將系爭土地登記在被告名下，迨日後系爭土地可辦理分
    割登記時，每人取得系爭土地應有部分五分之一之權利，嗣
    被告於94年10月3 日依約將土地移轉登記與鐘茂林之子鐘元
    志及巫士增，之後於99年11月22日將土地移轉登記與張明修
    。而系爭土地已於100 年4 月11日以新臺幣（下同）4,500
    萬元之價格出售予第三人林義風，扣除各項費用後，鐘茂林
    、巫士增、張明修三人各分得8,821,700 元，而被告則取得
    17,643,400元，原告知悉後向被告請求給付原告8,821,700
    元，詎被告竟以其他理由拒絕給付，原告不得已始提起本件
    訴訟。
  (二)原告將其就系爭土地應有部分五分之一之權利借名登記於被
    告名下，兩造間有借名契約存在，原告自得類推適用民法委
    任之規定，隨時終止兩造間之借名契約。原告爰以起訴狀繕
    本之送達，作為終止兩造間借名登記之意思表示。又原告終
    止兩造間之借名契約後，因系爭土地已移轉登記與第三人，
    不能返還與原告，為此，依債務不履行、不當得利、侵權行
    為之法律關係，請求被告返還原告8,821,700 元及法定遲延
    利息等語。
    並聲明：如主文所示。
二、被告則以：對於系爭土地是兩造及訴外人鐘茂林、巫士增、
    張明修五人共同出資購買，後來系爭土地以4,500 萬元出售
    給林義風，扣掉相關費用後，每人可分得8,821,700 元之事
    實不爭執，只要原告將我父親和原告父親共有土地部分處理
    清楚的話，我願意將8,821,700 元返還原告等語，資為抗辯
    。
    並聲明：原告之訴駁回，訴訟費用由原告負擔。
三、兩造不爭執之事實：
    系爭土地是兩造及訴外人鐘茂林、巫士增、張明修五人共同
    出資購買，嗣系爭土地以4,500 萬元之價格出售與第三人林
    義風，扣除相關費用，每人可分得8,821,700 元。
四、得心證之理由：
    本件之爭點在於原告主張終止兩造間之借名契約後，依債務
    不履行、不當得利、侵權行為之法律關係，請求被告給付原
    告價金8,821,700 元，有無理由？
  (一)按稱借名登記者，謂當事人約定一方將自己之財產以他方名
    義登記，而仍由自己管理、使用、處分，他方允就該財產為
    出名登記之契約，其成立側重於借名者與出名者間之信任關
    係，在性質上應與委任契約同視，倘其內容不違反強制、禁
    止規定或公序良俗者，固應賦予無名契約之法律上效力，並
    類推適用民法委任之相關規定（最高法院著有98年度台上字
    第76號判決可資參照）。次按，當事人之任何一方，得隨時
    終止委任契約，民法第549 條第1 項定有明文。本件原告將
    系爭土地應有部分五分之一之權利借用被告名義辦理所有權
    登記，並未違反法律之強制規定或公序良俗，性質上屬於借
    名登記之無名契約，揆諸上開意旨，自得類推適用委任關係
    終止、消滅之規定。而原告已以起訴狀繕本之送達，作為其
    終止兩造間借名契約之意思表示，有起訴狀、送達證書在卷
    可按，堪認兩造間之借名契約已經終止。
  (二)又系爭土地目前已經出售予第三人林義風，已如前述，被告
    既非系爭土地所有權人，則被告對於原告所負將系爭土地分
    割並移轉登記予原告之債務，已因可歸責債務人之事由致給
    付不能，則原告依民法第226 條第1 項規定，自得請求被告
    賠償其損害。又系爭土地係以4,500 萬元出售與第三人林義
    風，扣除相關費用，兩造與訴外人鐘茂林、巫士增、張明修
    等五人每人可分得8,821,700 元，為兩造所不爭執，則原告
    依債務不履行之法律關係，請求被告給付8,821,700 元，於
    法尚屬有據，應予准許。
  (三)至被告雖辯稱：只要原告將我父親和原告父親共有土地部分
    處理清楚的話，我願意將8,821,700 元返還原告等語，然查
    ，按所謂同時履行之抗辯，乃係基於雙務契約而發生，倘雙
    方之債務，非本於同一之雙務契約而發生，縱令雙方債務在
    事實上有密切之關係，或雙方之債務雖因同一之雙務契約而
    發生，然其一方之給付，與他方之給付，並非立於互為對待
    給付之關係者，均不能發生同時履行之抗辯（最高法院58年
    度台上字第850 號判例意旨參照），本件被告所負債務不履
    行責任，與兩造父親共有土地分割移轉之問題，並非立於互
    為對待給付之關係，自不生同時履行抗辯問題，被告自不得
    以兩造父親尚有土地問題未解決為由拒絕給付，被告上開辯
    解，顯無足取。
  (四)本件原告係主張依債務不履行、不當得利、侵權行為之法律
    關係，請求被告給付原告8,821,700 元，其聲明其中一項有
    理由，則其餘部分不主張，是雖有單一之聲明，但訴訟標的
    則有數項，為選擇訴之合併，本院既認原告依債務不履行之
    法律關係請求被告給付8,821,700 元，為有理由，已如上述
    ，則就其餘事由即無再予審酌之必要，爰不另予論述，併此
    敘明。
  (五)本件事證已臻明確，兩造其餘攻擊、防禦方法，均與判決結
    果不生影響，爰不一一論述，併此敘明。
五、訴訟費用負擔之依據：民事訴訟法第78條。
中    華    民    國   100    年    10    月    27    日
                  民事第一庭    法  官  冷明珍
以上正本係照原本作成
如對本判決上訴，須於判決送達後20日內向本院提出上訴狀。如
委任律師提起上訴者，應一併繳納上訴審裁判費。
中    華    民    國   100    年    10    月    27    日
                                書記官  曾玲玲